【裁判字號】    99,監宣,11
【裁判日期】    990713
【裁判案由】    監護宣告
【裁判全文】
臺灣花蓮地方法院民事裁定
聲  請  人  甲○○
相  對  人  乙○○
上列聲請人對於相對人聲請監護宣告事件，本院裁定如下：
    主  文
宣告乙○○（男、民國○○年○月○○日生、身分證統一編號：Ｚ0000
00000號）為受輔助宣告之人。
選定甲○○（女、民國○○年○月○○日生、身分證統一編號：Ｚ0000
00000號）為受輔助宣告人之輔助人。
聲請程序費用由受輔助宣告之人負擔。
    理  由
一、按對於因精神障礙或其他心智缺陷，致不能為意思表示或受
    意思表示，或不能辨識其意思表示之效果者，法院得因本人
    、配偶、四親等內之親屬、最近一年有同居事實之其他親屬
    、檢察官、主管機關或社會福利機構之聲請，為監護之宣告
    ；法院對於監護之聲請，認為未達上開之程度者，得依第15
    條之1第1項規定，為輔助宣告。又對於因精神障礙或其他心
    智缺陷，致其為意思表示或受意思表示，或辨識其意思表示
    效果之能力，顯有不足者，法院得因本人、配偶、四親等內
    之親屬、最近一年有同居事實之其他親屬、檢察官、主管機
    關或社會福利機構之聲請，為輔助之宣告，民法第14條第1
    項、第3項、第15條之1第1項定有明文。另按法院對於監護
    之聲請，認為未達民法第14條第1項之程度，而有輔助宣告
    之原因者，得依聲請或依職權以裁定為輔助之宣告，民事訴
    訟法第624條之3第1項亦著有規定。
二、本件聲請意旨略以：聲請人甲○○係相對人乙○○（男、69
    年2月29日生、身分證統一編號：Ｚ000000000號）之母。相
    對人於99年1月12日因交通事故致頭部重傷，雖延醫診治但
    不見起色，已無法處理自己事務，爰聲請宣告乙○○為受監
    護宣告之人等語，並提出戶籍謄本、財團法人佛教慈濟綜合
    醫院、國防醫學院三軍總醫院附設民眾診療服務處診斷證明
    書為證。
三、本院囑託臺灣士林地方法院在鑑定人即國防醫學院三軍總醫
    院精神科醫師陳志倫前訊問相對人，審驗相對人之心神狀況
    ，其對法院訊問內容毫無反應。復依國防部三軍總醫院精神
    鑑定報告書略以：「（一）個人病史：張員因於99年1月12
    日發生車禍，導致顱底及顏面骨粉碎性骨折、左額葉挫傷並
    顱內出血、蜘蛛網膜下腔出血、眼球挫傷，昏迷約三個月後
    恢復意識，但對外界環境無有意義之反應，對語言刺激無反
    應、眼神呆滯。張員逾99年4月28日移除氣切、鼻胃管後，
    已可簡短口語表達、下床步行，對外界有知覺反應。（二）
    身體及神經學檢查：張員臥床，移除氣切、鼻胃管。體溫、
    血壓穩定，有自發性之呼吸，意識清楚但對外界反應較差，
    左眼失明，右眼可自發性張閉，仍有意義之情感或言語表達
    ，有自發性之動作。（三）精神狀態檢查：張員外觀整齊，
    注意力較不集中，表情侷限、略顯緊張、言語內容有時不連
    貫，思考內容鬆散，否認妄想、聽幻覺；認知功能受損，有
    部分之病識感。（四）心理測驗結果：對個人基本資料可正
    確反應，但需長時間思考，根據認知篩選測驗結果，張員現
    階段整體認知功能落於缺損範圍，時間定向感、地點定向感
    、注意力、立即性記憶力、心智運作能力、抽象思考能力、
    語意聯想流利度、語言能力很差。（五）鑑定結果：張員自
    交通事故頭部外傷致顱內出血產生腦病變至今，仍有意義的
    語言表達及非語言動作。評估其思考及認知功能出現減損，
    對外界事物之知覺、理會、判斷作用及自由決定意志之能力
    ，顯著減弱，但其目前之精神狀態尚未達到無法處理自己事
    務之程度」等語，有臺灣士林地方法院99年7月1日士院景家
    親99家助5字第0990211797號函所附囑託鑑定訊問筆錄及國
    防部三軍總醫院精神鑑定報告在卷可稽，堪認相對人乙○○
    因頭部外傷致顱內出血產生腦病變而患有精神障礙或其他心
    智缺陷，致其為意思表示或受意思表示，或辨識其意思表示
    效果之能力，顯有不足，準此，相對人之精神或心智狀況，
    雖未達監護宣告之程度，本院自得依民法第14條第3項、民
    事訴訟法第624條之3第1項規定，對相對人為輔助之宣告。
四、次按受輔助宣告之人，應置輔助人。而法院為輔助之宣告時
    ，應依職權就配偶、四親等內之親屬、最近1年有同居事實
    之其他親屬、主管機關、社會福利機構或其他適當之人，選
    定1人或數人為輔助人。法院為前項選定及指定前，得命主
    管機關或社會福利機構進行訪視，提出調查報告及建議。輔
    助之聲請人或利害關係人亦得提出相關資料或證據，供法院
    斟酌；法院選定輔助人時，應依受輔助宣告之人之最佳利益
    ，優先考量受輔助宣告之人之意見，審酌一切情狀，並注意
    下列事項：一、受輔助宣告之人之身心狀態與生活及財產狀
    況。二、受輔助宣告之人與其配偶、子女或其他共同生活之
    人間之情感狀況。三、輔助人之職業、經歷、意見及其與受
    輔助宣告之人之利害關係。四、法人為輔助人時，其事業之
    種類與內容，法人及其代表人與受輔助宣告之人之利害關係
    」，民法第1113條之1第1項、同條第2項準用民法第1111條
    及第1111條之1亦有明文。經查，相對人乙○○既經受輔助
    宣告，已如前述，則其自應選任輔助人。本院依職權囑託社
    團法人花蓮縣兒童暨家庭關懷協會訪視結果，聲請人係乙○
    ○之母，依相對人實際生活情況等面向評估，相對人接受持
    續且穩定之照顧，有該協會99年5月14日花兒家受字第99002
    3號函暨附訪視評估報告1件在卷可參。本院審酌聲請人與相
    對人感情深厚，且相對人接受持續且穩定之照顧。因認聲請
    人甲○○擔任監護人，較能符合受輔助宣告之人之最佳利益
    ，爰選定聲請人甲○○為受輔助宣告人乙○○之輔助人。
五、末者，由民法第15條之2規定可知，受輔助宣告之人並未喪
    失行為能力，且依法並未完全剝奪其財產處分權。再參酌同
    法第1113條之1規定，並無準用同法第1094條、第1099條及
    第1099條之1、第1103條第1項規定，亦即受輔助宣告人之財
    產，不由輔助人管理，輔助人對於受輔助宣告人之財產，並
    無依規定與經法院或主管機關所指定之人會同開具財產清冊
    。本件相對人之精神或心智狀況未達監護宣告之程度，而經
    本院依民法第14條第3項、民事訴訟法第624條之3第1項規定
    ，對相對人為輔助之宣告已如前所述，再依上說明，本件毋
    庸指定會同開具財產清冊之人，附此敘明。
六、依民事訴訟法第624條之1 、第608條第1 項裁定如主文。
中    華    民    國    99    年    7     月    13    日
                  家事法庭      法  官  陳淑媛
以上正本證明與原本無異。
如不服本裁定關於選定監護人部分，應於送達後10日內向本院提
出抗告狀，並繳納抗告費新臺幣1000元；其餘關於宣告輔助之部
分，不得抗告。
中    華    民    國    99    年    7     月    16    日
                                書記官  邱鴻志

司法院資訊處製作；財團法人民間司法改革基金會備份。
